【裁判字號】    98,消債更,225
【裁判日期】    980513
【裁判案由】    更生事件
【裁判全文】
臺灣板橋地方法院民事裁定           98年度消債更字第225號
聲  請  人  甲○○
上列當事人聲請消費者債務清理事件，本院裁定如下：
    主  文
聲請人甲○○自中華民國九十八年五月十三日下午五時起開始更
生程序。
本件得由司法事務官進行更生程序。
    理  由
一、本件聲請意旨略以：聲請人因有不能清償債務之情事，目前
    債務總金額為新臺幣（下同）3,051,131 元，前於民國95年
    12月依中華民國銀行公會會員辦理無擔保債務協商機制，與
    最大債權金融機構安泰商業銀行股份有限公司達成協商，然
    聲請人收入僅有35,000元，扣除每月繳款27,000元後，剩餘
    不足以扶養父母及繳納車貸，故不得已而毀諾。之後得知有
    個別協商一致性方案，乃於原公會協商銀行辦理協商方案，
    惟安泰銀行已將債權賣予長鑫資產管理公司、台新銀行之債
    權也外賣台新資產管理公司、萬泰銀行亦外賣萬榮行銷顧問
    公司，聲請人主張現在月薪約為10,000元至15,000元之間，
    目先與台新銀行成立個別一致性協商，每月繳款2,895 元，
    其餘銀行將比照辦理，然為了解決外賣資產債務，故請求裁
    定准予更生云云。
二、按債務人對於金融機構因消費借貸、自用住宅借款、信用卡
    或現金卡契約而負債務，在聲請更生或清算前，應提出債權
    人清冊，以書面向最大債權金融機構請求協商債務清償方案
    並表明共同協商之意旨，消費者債務清理條例第151 條第1
    項定有明文。而債務人與金融機構協商成立者，不得聲請更
    生或清算，但因不可歸責於己之事由，致履行顯有重大困難
    者，不在此限；消費者債務清理條例施行前，債務人依金融
    主管機關協調成立之中華民國銀行公會會員辦理消費金融案
    件無擔保債務協商機制與金融機構成立之協商，準用前項之
    規定，消費者債務清理條例第151 條第5 項、第6 項亦分別
    有明文可參。
三、次按前開法律規定之「但因不可歸責於己之事由，致履行顯
    有重大困難者，不在此限」，其立法意旨係基於債務清償方
    案成立後，應由債務人誠實遵守信用履行協商還款條件，惟
    於例外情形下發生情事變更，在清償期間收入或收益不如預
    期，致該方案履行困難甚或履行不能，因不可歸責於己之事
    由，始能聲請更生或清算。此規範意旨在避免債務人任意毀
    諾已成立之協商，濫用更生或清算之裁判上債務清理程序。
    蓋以債務清償方案係經當事人行使程序選擇權所為之債務清
    理契約，債務人應受該成立之協議所拘束。債務人既已與金
    融機構協商成立，如認該協商方案履行有其他不適當情形，
    自仍應再循協商途徑謀求解決。又所謂不可歸責於己之事由
    ，係指出於非己身所能控制之自然力或其他人為事由，具有
    猝然性而不能預知，非人力所能參與或所能阻止，而陷於不
    能履行承諾償還自己之債務者而言。
四、本院查：
  (一)聲請人於消費者債務清理條例施行前，曾依照中華民國銀行
    公會會員辦理消費金融案件無擔保債務協商機制，與最大債
    權金融機構安泰商業銀行股份有限公司達成協商，然聲請人
    收入僅有35,000元，扣除每月繳款27,000元後，剩餘不足以
    扶養父母及維持生活，故不得已而毀諾，業據聲請人提出協
    議書及無擔保債務還款計劃影本各一份為證，且觀諸其提出
    之財團法人金融聯合徵信中心債權人清冊中「是否曾參與銀
    行公會債務協商」欄註記「Y 」一節亦明。準此，本件聲請
    人依上開協商機制與最大債權金融機構協商成立後，再向本
    院聲請更生，尚須符合「不可歸責於己之事由致履行顯有重
    大困難」之法定要件，方為適法。
  (二)就聲請人本人之必要生活支出部份，聲請人並未提出全部憑
    證以資證明，無從審酌是否均屬必要之費用，此部份因消費
    者債務清理條例之立法目的，係為使不幸陷入經濟困境之人
    得以清理債務、重建生活，並在清理過程中能保有符合人性
    尊嚴之最低基本生活，而非維持債務人過去慣常之寬逸生活
    ，是於評估債務人是否有不能清償或履行原協商方案是否顯
    有重大困難時，並非由聲請人任意主張其基本生活費用之數
    額，否則將造成揮霍無度以致清償能力降低，反而易使更生
    程序無從進行，因此本院認應以內政部所公告之97年度臺灣
    省低收入戶最低生活費用每人每月為 9,829元計算始為合理
    。
  (三)聲請人主張其每月薪資約10,000元至15,000元之間，業已提
    出其銀行薪資轉帳紀錄為證（見本院卷第114 頁至第125 頁
    ），其98年度之平均月薪為13,000元左右，是以扣除其每月
    生活費後及扶養父母每月之支出元費用後，聲請人每月所剩
    無幾，難以償還協商費用，且觀諸聲請人亦於98年1 月10日
    ，與債權人台新銀行達成個別協商一致性方案之協議（見本
    院卷第100 頁），足徵聲請人有試圖盡己之力謀求債務之清
    償力，至於最大債權金融機構安泰商業銀行業已將債權讓與
    長鑫資產管理公司（見本院卷第86頁），故聲請人無從就該
    部分為個別性協商，從而本院認為聲請人無法履行協商條件
    致發生毀諾之失業減薪等情事，應屬不可歸責於以致履行顯
    有重大困難之事由。
  (四)又債務人依消債條例向法院聲請更生或清算，應認係債務清
    理之最後手段，蓋經法院裁定開始更生或清算程序後，債務
    人之生活、身分資格、工作權利等或均將受有限制。又該條
    例所定之債務清理程序採雙軌制設計，分為重建型之更生程
    序及清算型之清算程序，其立法目的在使有不能清償或有不
    能清償之虞的消費者，得依其自身負債與清償能力之不同情
    況，選擇不同程序清理其債務，以調整其與債權人及其他利
    害關係人之權利義務關係，保障債權人之公平受償，謀求消
    費者經濟生活之更生及社會經濟之健全發展。上開規定之立
    法目的，在兼顧債權人、債務人雙方之利益，使陷於經濟上
    困境之消費者得以清理債務，利用此兩種不同程序妥適調整
    債務人與債權人及其他利害關係人間之權利義務關係，保障
    債權人獲得公平受償，並謀求消費者經濟生活之更生機會。
    申言之，更生之目的在使全體債權人獲得公平之受償，並使
    債務人在經濟上得有更生之機會，防止社會經濟發生混亂。
    上開制度並非在使債務人恣意消費所造成之債務，轉嫁予債
    權人負擔；故法律所設債務人免責之制度，應在鼓勵勤勞誠
    實之債務人，而非縱容投機不誠實之債務人奢侈浪費，倘債
    務人於聲請更生或清算前之相當期間內，利用信用金融之機
    會，恣意為非屬通常生活所需之鉅額消費或作奢侈性、浪費
    性之消費，而不在意日後履行返還之能力，反而算計消債條
    例中之免責制度，濫用更生或清算程序以規避其應負擔之償
    還責任，自與前開立法本旨有違。本案依據各債權人向本院
    陳報聲請人使用信用卡消費明細之結果，並無重大之鉅額消
    費或作奢侈性、浪費性之消費，故亦無證據足認其負債原因
    係利用信用金融恣意消費，併與敘明。
四、綜上所述，本件聲請人為一般消費者，並未從事營業活動。
    其有無法清償債務之虞情事，無法依協議履行亦不可歸責於
    聲請人，又所負無擔保或無優先權之債務，並未逾1,200 萬
    元，且未經法院裁定開始清算程序或宣告破產，復查無消費
    者債務清理條例第6 條第3 項、第8 條或第46條各款所定駁
    回更生聲請之事由存在，則聲請人聲請更生，應屬有據，自
    應准許。
五、依消費者債務清理條例第11條第1項、第45條第1項、第16條
    第1 項，裁定如主文。又本件聲請人雖另為保全處分之聲請
    ，惟本院既已准許更生，即無另再准予保全財產之處分之必
    要。至於聲請人於更生程序開始後，應另提出足以為債權人
    會議可決或經法院認為公允之更生方案以供採擇，俾免更生
    程序進行至依消費者債務清理條例第61條規定應行清算之程
    度，附此敘明。
中    華    民    國    98    年    5     月    13    日
                  民事第一庭    法  官  黎文德
上為正本係照原本作成
本件不得抗告
本裁定已於98年5月13日下午5時公告。
中    華    民    國    98    年    5     月    13    日
                                書記官  趙彬


司法院資訊處製作；財團法人民間司法改革基金會備份。
